【裁判字號】    96,簡上,153
【裁判日期】    970213
【裁判案由】    返還房屋等
【裁判全文】
臺灣板橋地方法院民事判決             96年度簡上字第153號
上  訴  人
即  被  告  甲○○
被上 訴 人
即  原  告  丙○○
訴訟代理人  乙○○
上列當事人間請求返還房屋等事件，上訴人對於中華民國96年6
月8 日本院三重簡易庭96年度重簡字第3477號第一審判決提起上
訴，經本院於97年1 月23日言詞辯論終結，判決如下：
    主  文
原判決關於(一)命上訴人給付超過新臺幣貳萬伍仟伍佰肆拾捌元，
及自民國九十六年三月二十三日起至遷讓返還門牌號碼臺北縣新
莊市○○路四０一巷六號三樓房屋日止，按月給付新臺幣伍仟元
部分，及該部分假執行之宣告(二)命上訴人給付利息部分，及該部
分假執行之宣告，暨命上訴人負擔訴訟費用之裁判均廢棄。
上開廢棄(一)之部分，被上訴人在第一審之訴駁回。
其餘上訴駁回。
第一、二審訴訟費用由上訴人負擔。
    事實及理由
一、程序方面：
    按訴之變更或追加，非經他造同意，不得為之。但請求之基
    礎事實同一，或不甚礙被告之防禦及訴訟之終結者，不在此
    限，民事訴訟法第446 條第1 項、第255 條第1 項第2 款、
    第6 款定有明文。又上開規定，於對於簡易程序之第一審裁
    判上訴時並準用之，同法第436 條之1 第3 項亦有明文。查
    本件被上訴人於原審起訴時，雖未主張亦本於民法第767 條
    規定請求上訴人返還坐落臺北縣新莊市○○路401 巷6 號3
    樓房屋，惟於本院準備程序時，則主張追加即一併依民法第
    767 條規定，請求返還上開房屋，並陳明請本院擇一為有利
    被上訴人之判決。核被上訴人所為，係屬於請求之基礎事實
    同一下，追加請求返還房屋之訴訟標的，且於訴訟之終結及
    上訴人之防禦均無礙，揆諸前開法條規定，並不在禁止之列
    ，自應准許，合先敘明。
二、被上訴人主張：緣坐落臺北縣新莊市○○路401 巷6 號3樓
    房屋（下稱系爭房屋）為原告所有，自民國73起出租予上訴
    人，每月租金原為新臺幣（下同）3500元，嗣改為每月5,00
    0 元。詎上訴人自93年8 月起，即未依約繳交每月之租金5,
    000 元予被上訴人，屢經催討無果，被上訴人不得已方於96
    年3 月15日以上訴人積欠租金之總額已超過2 個月為由，通
    知上訴人應於文到1 週內清償，否則即依法終止租賃契約。
    孰料上訴人仍未清償，依法兩造就系爭房屋所簽訂之租賃契
    約即已終止，則上訴人顯已無正當權源得以繼續占有使用系
    爭房屋。因此，爰依據民法第767 條、第455 條之規定，上
    訴人自應將系爭房屋返還予原告。另上訴人既於93年8 月起
    ，即未依約繳交租金，則基於兩造間租賃契約之約定，於該
    租賃契約依法終止前所已屆期之租金，上訴人自應依約予以
    給付。再者，由於上訴人於前開租賃契約依法終止後仍繼續
    占有使用系爭房屋，依社會一般通念，上訴人即受有相當於
    租金之利益，致被上訴人受損害，則依民法不當得利、侵權
    行為規定，被上訴人亦得向上訴人請求至系爭房屋返還之日
    止，按租金每月5,000 元計算之損害金等語（被上訴人於原
    審聲明：上訴人應將門牌號碼臺北縣新莊市○○路401 巷6
    號3 樓房屋遷讓返還被上訴人；上訴人應自93年8 月1 日起
    至遷讓返還前項房屋之日止，按月給付原告伍仟元。原審如
    數判決，上訴人則聲明不服提起上訴。）併為答辯聲明：駁
    回上訴。
三、上訴人則以：渠於73年間就向被上訴人表明由訴外人黃秋英
    代上訴人與被上訴人簽約，並由訴外人黃秋英代上訴人交付
    押金15,000元及第1 個月租金3,500 元，約定按月以郵寄匯
    票方式予被上訴人，迄至第2 年需再續約時，被上訴人即表
    明不必再簽約，且由於被上訴人住在永和大樓，所以不會搬
    回新莊就由上訴人長期居住，其他細節就依習慣之常情處理
    。又關於系爭房屋之租金，原先固為5,000 元，但由於系爭
    房屋年久失修，已喪失部分價值，故渠自行於95年7 月份將
    租金減為3,000 元，且被上訴人對此亦無意見而予以收受。
    至上訴人雖係僅繳納租金至95年7 月，而自95年8 月以後之
    租金，即均未再支付，但上訴人未再支付之原因，乃係因上
    訴人對被上訴人有債權可充作租金以為抵銷，其內容如下：
    (一)85年9 月4 日被上訴人因經商需要資金，擬出售上訴人所
    承租之系爭房屋，就約上訴人在臺北縣永和市○○路○ 段25
    1 號5 樓其住家簽訂售屋委任合約書，為期4 個月，上訴人
    於1 個月內努力推銷，計含鄰居共有近10名有意洽購者與被
    上訴人之配偶即訴外人乙○○議價，均遭訴外人乙○○以高
    價400 萬元以上才肯出售為由而打住，即被上訴人違反上開
    委任合約書第7 條、第4 條第3 項及第8 條服務報酬補償，
    依約定報酬金為百分之4 計算即152,000 元，以此扣抵房租
    。(二)92年1 月間，因系爭所屬之公用水塔破裂不能再蓄水使
    用，上訴人即自行雇工重吊新水塔與重新配管線及換新馬達
    等等，共計25,700元，以此扣抵房租。(三)系爭房屋之浴室及
    流理台的冷熱水管線破裂漏水，經由上訴人修繕共花費6,90
    0 元，以此扣抵房租。(四)95年10月間因訴外人乙○○至上訴
    人家中出言不遜，經上訴人之子對訴外人乙○○提出將由員
    警前來處理時，渠即允諾以免交6 個月租金作為精神補償。
    綜此，上訴人並無被上訴人所主張之積欠租金未付情事，被
    上訴人之請求顯無理由等語，資為抗辯。併為上訴聲明：(一)
    原判決廢棄。(二)被上訴人在第一審之訴駁回。
四、被上訴人主張系爭房屋為被上訴人所有，出租予上訴人，每
    月租金5,000 元。惟上訴人自93年8 月起即未依約繳納租金
    ，迄今其積欠租金總額已超過2 個月以上，而被上訴人已依
    法通知上訴人終止租約，並請求上訴人返還系爭房屋未果等
    情，上訴人除抗辯至95年7 月止前每月之租金（除95年7 月
    自行減為3,000 元，其餘均為5,000 元），伊均有支付並無
    積欠，95年8 月以後之租金，因被上訴人同意租金減為每月
    3000元，且上訴人對被上訴人有債權可供抵銷，經抵銷結果
    已無積欠租金情事，故被上訴人並不得終止租賃契約，上訴
    人自無返還系爭房屋之義務云云外，其餘均不爭執，並有土
    地暨建築改良物所有權狀影本各1 份、房屋稅暨地價稅繳款
    書影本各1 紙、土城平和郵局第42號存證信函影本1 份、豐
    原中山路郵局第141 號存證信函影本1 份等在卷可稽，堪信
    為真。是以本件兩造之爭執要旨，在於(一)上訴人是否確有積
    欠租金之情事（即上訴人所為租金已清償或已抵銷之抗辯是
    否可採）？(二)兩造間就系爭房屋所成立之租賃契約是否業經
    依法終止？以下分項審究之。
五、關於「上訴人是否確有積欠租金之情事（即上訴人所為租金
    已清償或已抵銷之抗辯是否可採）？」部分：
  (一)按主張法律關係存在之當事人，僅須就該法律關係發生所須
    具備之特別要件，負舉證之責任，至於他造主張有利於己之
    事實，應由他造舉證證明。換言之，原告就其所主張發生原
    因之事實，固有舉證之責任，若被告自認此項事實而主張該
    債權已因清償、抵銷或其他原因而消滅，則此清償、抵銷或
    其他原因之事實，應由被告（即上訴人）負舉證之責任，此
    觀民事訴訟法第277 條規定自明。本件被上訴人主張系爭房
    屋為渠所有，並出租與上訴人，而上訴人自93年8 月起即積
    欠應繳之租金，至今其總額已達2 個月以上之事實，被告既
    不爭執兩造間就系爭房屋確實存有租賃契約，而僅否認並未
    有被上訴人所指稱之積欠租金情事，依上說明，上訴人自應
    就其抗辯業已依約清償並無積欠租金之有利於己事實，負舉
    證之責任。經查：
  (1)按「所謂默示之意思表示，係指依表意人之舉動或其他情事
    ，足以間接推知其效果意思者而言，若單純之沈默，除有特
    別情事，依社會觀念可認為一定意思表示者外，不得謂為默
    示之意思表示。」（最高法院29年上字第762 號判例意旨參
    照）。查本件兩造就系爭房屋所成立之租賃契約，其有關租
    金之約定至少於93年1 月間即已改為每月5,000 元之事實，
    有上訴人所提出之93年1 月5 日、93年2 月5 日等郵政國內
    匯款執據在卷可參，且為兩造所不爭執，堪信為真。至上訴
    人雖稱因系爭房屋年久失修，已喪失部分價值，故渠自行於
    95年7 月將租金減為每月3,000 元，且此亦為被上訴人同意
    而予收受租金3,000 元乙節，則為被上訴人所否認，並稱渠
    有告知上訴人尚欠2,000 元等語。而由上訴人所提出之證據
    即95年7 月10日郵政國內匯款收據觀之，固可認被上訴人確
    實有收受上訴人所給付之95年7 月份租金3,000 元，惟因該
    款項之給付乃係由上訴人單方以郵寄方式所為，且上訴人亦
    確有需支付租金與被上訴人之義務，再參以並無其他依被上
    訴人之舉動或其他情事，堪認依社會觀念足以間接推知被上
    訴人有為一定之意思表示者，即被上訴人充其量僅係單純沈
    默，尚不能僅憑被上訴人有收受上開匯票之事實，即認被上
    訴人已有默示同意租金減為3,000 元。此外，上訴人復未能
    提出其他確切證據以實其說，自難認其抗辯自95年7 月起，
    租金已減為3,000 元云云為可採。依此，倘上訴人所支付之
    租金，乃係其自行調整之租額，並未經法院判決確定，則被
    上訴人依原定租額催告上訴人繳納，而上訴人未據繳納時，
    即難謂上訴人已依債務之本旨而為給付，被上訴人自得以欠
    租為由終止租約，事屬當然。
  (2)上訴人雖抗辯關於93年8 月至95年7 月止，上訴人依約所應
    繳納之租金，均已清償完畢云云，並提出郵政國內匯款執據
    數紙為證，且被上訴人對於上開執據之真正亦無爭執，然經
    本院細繹上訴人所提出之匯款執據內容，上訴人僅曾於93年
    8 月5 日支付5,000 元、93年9 月8 日支付5,000 元，96年
    10月6 日支付5,000 元、93年11月8 日支付5,000 元、93年
    12月6 日支付5,000 元、94年1 月5 日支付5,000 元、94年
    2 月14日支付5,000 元、94年3 月7 日支付5,000 元、94年
    4 月4 日支付5,000 元、94年5 月6 日支付5,000 元、94年
    6 月7 日支付5,000 元、94年7 月5 日支付5,000 元、94年
    8 月22日支付5,000 元、94年9 月27日支付5,000 元、94年
    10月21日支付5,000 元、94年11月11日支付5,000 元、94年
    12月15日支付5,000 元、95年1 月13日支付5,000 元、95年
    2 月17日支付5,000 元、95年3 月16日支付5,000 元、95年
    4 月4 日支付5,000 元、95年7 月10日支付3,000 元（見本
    院卷第19頁起至第40頁），仍尚欠95年5 月租金5,000 元、
    6 月租金5,000 元及7 月租金2,000 元之事實，有上開匯款
    執據在卷可按。是上訴人抗辯至95年7 月止之租金均已清償
    完畢云云，顯非事實，不足為採。
  (3)關於95年8 月起之租金，被告雖又抗辯業經抵銷殆盡云云。
    為查，按當事人主張有利於己之事實者，就其事實有舉證責
    任，民事訴訟法第277 條前段定有明文。又同法第400 條第
    2 項對經裁判之抵銷數額，復明定有既判力，則主張抵銷之
    當事人就其主張抵銷之債權及數額確實存在之事實自負有舉
    證責任。復按民法第334 條所稱之抵銷，係以二人互負債務
    ，而其給付種類相同並均屆清償期者為要件，故得供債務人
    抵銷之債權，須為對於自己債權人之債權，而不得以對於他
    人之債權，對於債權人為抵銷，亦有最高法院49年台上字第
    125 號判例可資參照。本件綜合上訴人所主張抵銷之內容，
    其中有關上訴人主張與被上訴人簽訂售屋委任合約書，為
    期4 個月，渠於1 個月內努力推銷，計含鄰居共有近10名有
    意洽購者與被上訴人之配偶即訴外人乙○○議價，均遭訴外
    人乙○○以高價400 萬元以上才肯出售為由而打住，即被上
    訴人違反合約第7 條、第4 條第3 項及第8 條服務報酬補償
    ，依約定報酬金為百分之4 計算即152,000 元，以此扣抵房
    租部分：查按上開契約書第4 條第3 項固有「如因非歸責乙
    方之事由而終止契約時，甲方仍應支付約定服務報酬全額予
    乙方」之約定，然係指立契約書人雙方即上訴人與訴外人乙
    ○○間，於委託期間內，如有非歸責乙方即上訴人之事由而
    終止契約時，則訴外人乙○○仍應支付約定報酬。況上開合
    約書之委託期間為4 個月，而上訴人係主張於契約簽定之1
    個月內努力推銷，均因訴外人乙○○以高價400 萬元以上才
    肯出售為由而打住，然上訴人就此節亦未舉證證明之，則該
    契約究係因此而終止抑或係因委託期間屆至而終止，顯尚有
    疑義。更遑論依上開仲介契約書所載，其立契約書人係訴外
    人乙○○及上訴人甲○○，本件被上訴人並非上開契約書之
    當事人，自不受契約條款之拘束。依此，上訴人非但未舉證
    證明有上開債權之存在，且縱令上開債權屬實，亦非屬上訴
    人對被上訴人之債權，揆之前揭說明，亦不在得主張抵銷之
    列，是上訴人此部分之抵銷抗辯並不足採。有關上訴人以
    因系爭房屋所屬之公用水塔破裂不能再蓄水使用，上訴人即
    自行雇工重吊新水塔與重新配管線、換新馬達及系爭房屋之
    浴室及流理台的冷熱水管線破裂漏水之修繕，分別支出25,7
    00元及6,900元，主張以之扣抵租金部分：按租賃關係存續
    中，租賃物如有修繕之必要，應由出租人負擔，承租人得定
    相當期限，催告出租人修繕。如出租人於其期限內不為修繕
    ，承租人得終止契約或自行修繕而請求出租人償還其費用，
    或於租金中扣除之，民法第430 條固定有明文，惟依上訴人
    提出之系爭房屋現況照片數幀，僅得證明系爭房屋之缺失仍
    存在，尚無法證明上訴人已自行雇工修繕完畢，且上訴人復
    迄未舉證證明是否確實已支出上開修繕費用，則上訴人主張
    以上開費用扣抵租金云云，自亦屬不足取。有關上訴人復
    主張95年10月間因訴外人乙○○至渠家中出言不遜，經上訴
    人之子對他提出將由員警前來處理時，即允諾以免交6 個月
    租金作為精神補償部分：姑不論上訴人對於訴外人乙○○曾
    允諾免交房租6 個月之事實迄未盡舉證之責任，已難認所辯
    為真，況且縱令上訴人所言屬實，然依上訴人所言，同意上
    訴人免交6 個月租金之人乃係訴外人乙○○，並非被上訴人
    ，且上訴人又未舉證證明訴外人乙○○係經被上訴人同意所
    為，即不得據以對抗被上訴人，揆之前揭判例意旨，上訴人
    自不得以之對抗被上訴人，故其所辯亦不足採。綜此，足徵
    上訴人前開所為抵銷抗辯云云，均不足取。
  (4)綜前所述，上訴人抗辯並無積欠被上訴人租金云云，並不足
    採，上訴人尚積欠被上訴人95年7 月之租金2,000 元及自95
    年8 月起之每月租金5,000 元，洵堪認定。
六、關於「兩造間就系爭房屋所成立之租賃契約是否業經依法終
    止？」部分：
    按承租人租金支付有遲延者，出租人得定相當期限，催告承
    租人支付租金，如承租人於其期限內不為支付，出租人得終
    止租約。租賃物為房屋者，遲付租金之總額，非達兩期之租
    額，不得依前項之規定，終止租約，民法第440 條第1 、2
    項分別定有明文；又出租人非因左列情形之一，不得收回房
    屋：承租人積欠租金額，除以擔保金抵償外，達2 個月以上
    時，土地法第100 條第3 款亦規定甚詳。查本件上訴人尚積
    欠被上訴人95年7 月之租金2,000 元及自95年8 月起之每月
    租金5,000 元之事實，業經認定如前，扣除上訴人所支付之
    押金15,000元後，算至96年3 月15日被上訴人寄發存證信函
    限上訴人於文到1 週內繳清積欠之租金，否則即應搬離系爭
    房屋（探求當事人真意應解為係終止租約之意思）止，顯然
    其積欠租金之總額已達2 個月以上（包括95年7 月租金2,00
    0 元及95年11月、12月、96年1 月、2 月之租金每月5,000
    元），而上開存證信函復已於96年3 月16日為上訴人所收受
    ，此並未為上訴人所否認，而上訴人仍未於該期限內繳清欠
    租，亦為上訴人所自承（見本院卷第79頁），揆諸前揭法條
    規定，被上訴人自得終止租約，且該租約依法應於96年3 月
    23日已告終止確定。
七、第按稱租賃者，謂當事人約定，一方以物租與他方使用收益
    ，他方支付租金之契約。前項租金，得以金錢或租賃物之孳
    息充之，民法第421 條定有明文，是承租人於租賃關係存續
    中即負有支付租金之義務。查兩造之租賃關係於96年3 月23
    日終止前，仍繼續存在，已如前述，故上訴人仍需依約支付
    租金至96年3 月22日為止。則承前所述，上訴人既尚積欠95
    年7 月租金2,000 元及自95年11月起至96年3 月22日止之租
    金，共計25,548元（2,000 ＋20,000＋22/31 ×5,000 元＝
    2 5,548） 。從而，被上訴人本於雙方之租賃契約請求上訴
    人應給付上開各月之租金共25,548元，即為有理由，應予准
    許，逾此部分之請求則為無理由，應予駁回。
八、末按，承租人於租賃關係終止後，應返還租賃物，民法第45
    5 條前段規定甚詳。查兩造所定之租賃契約已於96年3 月23
    日因被上訴人終止而消滅，依法上訴人自應將租賃物返還被
    上訴人。惟上訴人至今仍繼續占有系爭房屋，故被上訴人本
    於租賃物返還請求權請求上訴人將系爭房屋騰空遷讓返還被
    上訴人，自屬有理，應予准許。又上訴人自96年3 月23日起
    即無任何正當權源占有系爭房屋，其自斯時起至今之占用行
    為自屬無權占有。按無法律上原因而受利益，致他人受損害
    者，應返還其利益。雖有法律上原因，而其後已不存在者，
    亦同，民法第179 條定有明文。本件被告無權占有系爭房屋
    ，可能獲得相當於租金之利益，為社會通常之觀念（最高法
    院61年臺上字第1635號判例參照)。 查被上訴人先前將系爭
    房屋出租予上訴人時，每月所收取之租金為5,000 元，此金
    額自可作為計算不當得利損害金之標準。是被上訴人請求上
    訴人自96年3 月23日起至遷讓返還系爭房屋之日起，按月給
    付其無權占用系爭房屋所獲得相當租金之利益5,000 元，於
    法自屬有理，應予准許，逾此部分之請求則為無理由，應予
    駁回。
九、綜上所述，上訴人前開抗辯均無足採，而被上訴人主張上訴
    人應返還系爭房屋，並給付租約終止前所積欠之租金，以及
    租約終止後至返還系爭房屋之日止，按每月5,000 元計算相
    當於租金之不當得利等語，則屬實在。從而，被上訴人依據
    民法第455 條之租賃物返還請求權、兩造間租賃契約之約定
    以及民法第179 條不當得利法律關係，訴請上訴人返還系爭
    房屋，給付租金25,548元，以及自96年3 月23日起至遷讓返
    還系爭房屋日止，按月給付相當租金之利益5,000 元，即為
    有理由，應予准許；逾此所為請求，為無理由，應予駁回。
    又，上開應准許部分，係適用簡易程序所為被告敗訴之判決
    ，應依職權宣告假執行。原審就超過上開應准許部分，為上
    訴人敗訴之判決，並依職權為假執行之宣告，自有未洽。另
    原審判決有關上訴人應給付利息部分，因被上訴人於原審時
    並未為該部分之請求（業經撤回，見本院卷第36頁），原審
    竟訴外裁判，並命上訴人給付利息及依職權就利息部分宣告
    假執行，於法亦有未合。上訴意旨就前開超過應准許部分及
    利息給付部分暨各該部分之假執行宣告，指摘原判決不當，
    求予廢棄改判，為有理由，應由本院予以廢棄，並就其中超
    過上開應准許部分，改判如主文第2 項所示。至於上開應准
    許部分，原審判命上訴人應返還及給付，並依職權為假執行
    宣告，則核無違誤，上訴意旨，就此部分仍執陳詞，指摘原
    判決不當，求予廢棄改判，則為無理由，應駁回其上訴。
十、據上論結，本件上訴為一部有理由，一部無理由，依民事訴
    訟法第436 條之1 第3 項、第450 條、第449 條第1 項、第
    79條，判決如主文。
中    華    民    國    97    年    2     月    13    日
                  民事第一庭    審判長法  官  李世貴
                                      法  官  許瑞東
                                      法  官  黃若美
以上正本證明與原本無異
本件不得上訴。
中    華    民    國    97    年    2     月    13    日
                                      書記官  洪惠玲


司法院資訊處製作；財團法人民間司法改革基金會備份。
